【裁判字號】    98,上易,34
【裁判日期】    980520
【裁判案由】    重利
【裁判全文】
臺灣高等法院花蓮分院刑事判決          98年度上易字第34號
上  訴  人  臺灣花蓮地方法院檢察署檢察官
被      告  甲○○
                    現於台灣花蓮監獄執行中
上列上訴人因被告重利案件，不服臺灣花蓮地方法院97年度易字
第458 號中華民國98年1月8日第一審判決（起訴案號：臺灣花蓮
地方法院檢察署97年度偵字第4816號），提起上訴，本院判決如
下：
    主  文
原判決撤銷。
甲○○犯重利罪，處有期徒刑肆月，如易科罰金，以新臺幣壹仟
元折算壹日；減為有期徒刑貳月，如易科罰金，以新臺幣壹仟元
折算壹日。
    事  實
一、甲○○基於趁他人急迫貸以金錢而取得顯不相當重利之犯意
    ，經營地下錢莊，於民國95年9 月21日某時許，利用丁○○
    之友人「阿輝」（即丙○○）需錢孔急之際，貸與「阿輝」
    新臺幣（下同）4 萬元，並要求丁○○作保，且簽具面額各
    1萬、7萬元之本票2 紙，藉以向丁○○索取與借款顯不相當
    之重利，其借款方式為借款4萬元，約定每10日收取利息6千
    元，以30日為期，甲○○本於上述金錢借貸，收取與原本顯
    不相當之重利。
二、案經花蓮縣警察局吉安分局報告臺灣花蓮地方法院檢察署檢
    察官偵查起訴。
    理  由
一、證人丁○○於警詢之陳述，員警並未為強暴、脅迫、利誘或
    其他不正方法訊問，業據證人丁○○於原審證述在卷，其雖
    於原審時證稱關於利息支付內容之記載與其警詢陳述不符云
    云，然因丁○○係以證人身分就訊，依刑事訴訟法規定，並
    無須錄音、錄影，致本件無錄音光碟可資勘驗核對真偽，然
    證人即製作該筆錄員警戊○○於原審證稱：筆錄內容係照丁○○之陳述而為記載，且經丁○○簽名確認無訛，證人丁○○於戊○○前開證述後，即改稱：伊在警局所為之陳述係針
    對另一位俊明，不是在庭被告，可見警詢筆錄應係依證人丁○○所述而為記載，無記載不實之情。又證人丁○○在警詢
    時陳述雖與審理中不符，然本案係警方自被告身上查扣丁○○簽發之本票後循線約談丁○○，丁○○於警詢時就前揭本
    票簽發原因係擔保「阿輝」向被告借款乙節，並無任何外力
    干擾，且警方並無被告收取重利之資訊，證人丁○○自無可
    能受警方誘導而為被告重利之陳述；況且丁○○在97年7 月
    24日警方約談後，至97年10月28日偵查中亦為替「阿輝」擔
    保借款之相同陳述，本案又係警方查扣前揭本票循線約談發
    票人丁○○，並經警方提供被告身分證供證人指認，證人丁○○即無可能誤為他件重利案為陳述，足見丁○○在審理時
    之證詞應係為被告脫罪之詞，其於警詢之陳述可採，且為證
    明被告重利犯罪事實之必要，依刑事訴訟法第159條之2規定
    ，應有證據能力。本判決下列所引之其他證據，被告均不爭
    執證據能力，於言詞辯論終結前亦未聲明異議，本院審酌該
    等證據作成時之情況，核無不法，且無憑信力過低之情形，
    依刑事訴訟法第159條之4、159條之5規定，應有證據能力。
二、訊據被告否認有何重利之犯行，辯稱：丁○○出面向伊借款
    4 萬元，伊要求他分期償還，只要他方便時還3、4千元等語
    。惟查：
（一）本案係「阿輝」（丙○○）先前向被告借款無力清償，故
      應被告要求，邀丁○○出面簽發本票擔保向被告借款，並
      交付月息45分重利乙情，業據證人丁○○於警詢時證述：
      「因為我朋友之前需要用錢迫於無奈之際向甲○○借錢，
      之後無力償還遭甲○○逼債，所以找我作擔保，之後甲○○就是找我收取利息」「阿輝男子是向甲○○借款4 萬元
      左右」「我在95年9 月21日擔保時，甲○○跟我利息每10
      天為1期，那第9天就要先付利息，因為第10天就算為下1
      期利息。4 萬元的利息每10天就要付6000元（利息為45分
      ），每次甲○○會先前一天打電話給我，就約在我現住地
      …，之後甲○○就會一個人開車過找我收取利息。」「前
      前後後我已付利息給甲○○付了1萬2千元左右，後來我朋
      友綽號『阿輝』男子也將利息1萬2千元還給我，另本金4
      萬元『阿輝』男子也一併付給甲○○。」；於偵查中證稱
      ：「我只作保證人，『阿輝』每10天給我3 千元，然後甲○○就會過來拿」；另於原審97年12月11日審理時證稱：
      「丙○○之前向甲○○借錢沒有還，所以這次才找我作擔
      保。」等語，而此核與被告於警詢時所述：「丁○○替朋
      友向我借款4 萬元整」乙節相符，可見被告確實有借貸予
      「阿輝」男子，並有收取利息之事實。被告雖辯稱本件借
      貸未收取利息云云，證人丁○○於審理中亦附和被告，證
      稱：被告向伊收取「阿輝」交付之3 千元，並不是利息，
      然倘被告未收取任何利息，其於警詢之初應即會陳明無收
      取利息事實，不致於答稱：「有無向丁○○收取利息我記
      不起來」「因為時間過久我不清楚」。再者，證人丁○○
      否認警詢所述被告重利乙節，於原審先證稱：「我所講的
      情形，不是本案借款的情形，是我跟警察閒聊的時候跟警
      察講有關一般高利貸的情形。」「我的意思是說丙○○每
      10天會拿3、4千元給我，甲○○會收，我並沒有說這筆錢
      就是利息」云云。然證人即製作該警詢筆錄員警戊○○於
      原審時具結證述筆錄內容係照丁○○之陳述而為記載，且
      筆錄經丁○○簽名之後，證人丁○○又改稱：「在警局陳
      述時我陳述的是另一個叫俊明的，我當時沒有搞清楚那個
      俊明，不是在庭的被告」，其證詞反覆不一。參以警方係
      從被告身上查扣本票並循線約談發票人丁○○，並提示被
      告身分證影本供丁○○指認，丁○○對於前揭本票簽發原
      因所為之陳述，可確認為丙○○邀其出面作保借款一案，
      不可能與他件借貸案件混淆，其於審理時推翻警詢內容，
      並不可採。且本院囑託花蓮縣警察局吉安分局查訪丙○○
      行方，據該分局吉警偵字第0980007656號函附報告略以：
      丙○○因向地下錢莊借錢，為躲避債務，已不知去向3 年
      等語，益證丁○○於警詢所述因「阿輝」無力清償遭錢莊
      逼債，迫於無奈邀其出面作保借貸情節為真。
（二）依被告或證人丁○○所述本件借款為3萬或4萬元，丁○○
      卻開立面額計8 萬元之本票作為擔保，已高出借貸額度甚
      多。且依被告自承其於本件借貸前經營錢莊，係採預扣利
      息方式借貸，唯獨於丁○○及丙○○借貸案中未收取利息
      ，誠屬有疑。又據被告於本院陳稱其係從事土木工程行業
      ，工作不固定，其與丁○○並無交情，豈有提供金錢無償
      使用借貸？再稽以被告於本件借貸後之95年11月間，96年
      6月至10月22日期間，計有9件重利犯罪，分別經有台灣花
      蓮地方法院97年度花簡字第40號、97年易字第371 號刑事
      判決有罪確定，有上開刑事判決書可稽，被告所稱本件借
      貸未有收取利息，在在與經驗法則相違，應為畏罪之詞，
      而不足採。
（三）綜上所述，被告借貸予丙○○金錢，並向擔保人丁○○收
      取重利事實，已據丁○○證述，及有面額合計8 萬元之本
      票2紙為證。本件被告重利事證明確，應依法論科。
三、核被告所為，係犯刑法第344 條之重利罪，爰審酌被告不思
    循正途謀取財富，反趁丙○○急迫之際，預定苛刻利息條件
    ，藉此取得重利，犯後矢口犯罪，態度不佳，及其智識程度
    、本件借款金款、收取利息金額等一切情狀，量處有期徒刑
    4 月，併諭知易科罰金之折算標準。又被告犯罪時間在96年
    4 月24日前，所犯罪名合於中華民國九十六年罪犯減刑條例
    之規定，應減其宣告刑1/2。
四、原審失察誤為被告無罪之諭知，檢察官上訴為有理由，應予
    撤銷改判。
據上論斷，應依刑事訴訟法第369條第1項前段、第364條、第299
條第1項前段、刑法第344條、中華民國九十六年罪犯減刑條例第
2條第1項第3款、第7條，判決如主文。
本案經檢察官乙○○到庭執行職務。
中    華    民    國    98    年    5     月    20    日
                    刑事庭審判長法  官  林慶煙
                                法  官  林鳳珠
                                法  官  劉雪惠
以上正本證明與原本無異。
本件不得上訴。
中    華    民    國    98    年    5     月    20    日
                                書記官  李德霞


司法院資訊處製作；財團法人民間司法改革基金會備份。
